---
title: "Tarea Programada 02"
author: "Yelena Hernandez - Carné: C33676"
date: "2026-06-09"
output: html_document
---

## Carga, exploración y calidad de datos
```{r setup, include = FALSE}
#Librerias utilizadas

library(nycflights13)
library(dplyr)
library(ggplot2)
library(tidyr)
library(lubridate)

```

### 1. Cargar los paquetes requeridos y las tablas flights, airlines, airports, planes y weather.
```{r}
flights <- nycflights13::flights
airlines <- nycflights13::airlines
airports <- nycflights13::airports
planes <- nycflights13::planes
weather <- nycflights13::weather

glimpse(flights)
glimpse(airlines)
glimpse(airports)
glimpse(planes)
glimpse(weather)

head(flights)
head(airlines)
head(airports)
head(planes)
head(weather)
```

### 2. Presentar una vista paginada de las primeras 100 observaciones de flights con 10 observaciones por página. No debe incorporar la tabla completa en el HTML.
```{r}
flights_100 <- flights %>%
  slice(1:100)
```

### 3. Crear una tabla resumen con el número de filas, número de columnas y tipo general de variables de cada conjunto de datos.
```{r}
resumen <- data.frame(
  dataset = c("flights", "airlines", "airports", "planes", "weather"),
  filas = c(
    nrow(flights),
    nrow(airlines),
    nrow(airports),
    nrow(planes),
    nrow(weather)),
  columnas = c(
    ncol(flights),
    ncol(airlines),
    ncol(airports),
    ncol(planes),
    ncol(weather)))

resumen
```

### 4. Identificar y presentar la cantidad y el porcentaje de valores faltantes en las variables principales de flights: dep_time, dep_delay, arr_time, arr_delay y tailnum.
```{r}
flights %>%
  summarise(
    dep_time_na = sum(is.na(dep_time)),
    dep_delay_na = sum(is.na(dep_delay)),
    arr_time_na = sum(is.na(arr_time)),
    arr_delay_na = sum(is.na(arr_delay)),
    tailnum_na = sum(is.na(tailnum)))


flights %>%
  summarise(
    dep_time_pct = mean(is.na(dep_time)) * 100,
    dep_delay_pct = mean(is.na(dep_delay)) * 100,
    arr_time_pct = mean(is.na(arr_time)) * 100,
    arr_delay_pct = mean(is.na(arr_delay)) * 100,
    tailnum_pct = mean(is.na(tailnum)) * 100)

```

### 5. Crear al menos las variables derivadas fecha, cancelado y retraso_llegada, donde un vuelo se considere retrasado cuando llegue con más de 15 minutos de retraso. Debe explicar cómo trató los valores faltantes.
```{r}
flights2 <- flights %>%
  mutate( fecha = as.Date( paste(year, month, day, sep = "-")
    ))


flights2 <- flights2 %>%
  mutate(cancelado = is.na(dep_time))


flights2 <- flights2 %>%
  mutate( retraso_llegada =  if_else(
        arr_delay > 15, TRUE, FALSE, missing = NA))
```
La variable fecha se construyó a partir de las variables year, month y day, las cuales no presentan valores faltantes. Para la variable cancelado, se consideró que un vuelo está cancelado cuando dep_time es NA. En la variable retraso_llegada, los vuelos con arr_delay > 15 se clasifican como retrasados. Cuando arr_delay es NA, el resultado se mantiene como NA debido a que no existe información suficiente para determinar si el vuelo llegó con retraso. Esto evita clasificar incorrectamente vuelos cancelados o con información incompleta.

## Integración y preparación de datos



