---
title: "Tarea Programada 02"
author: "Yelena Hernandez - Carné: C33676"
date: "`r Sys.Date()`"
output:
  html_document:
    toc: true
    toc_float: true
---


## Carga, exploración y calidad de datos
```{r setup, include = FALSE}
#Librerias utilizadas
library(nycflights13)
library(dplyr)
library(ggplot2)
library(tidyr)
library(lubridate)

```

### 1. Cargar los paquetes requeridos y las tablas flights, airlines, airports, planes y weather.

```{r setup, message=FALSE, warning=FALSE}
#En el html se ve mal esteticamente

flights <- flights
airlines <- airlines
airports <- airports
planes <- planes
weather <- weather

dim(flights)
dim(airlines)
dim(airports)
dim(planes)
dim(weather)

head(flights,4)
head(airlines,4)
head(airports,4)
head(planes,4)
head(weather,4)
```

### 2. Presentar una vista paginada de las primeras 100 observaciones de flights con 10 observaciones por página. No debe incorporar la tabla completa en el HTML.
```{r echo=FALSE, results='asis',rows.print= 10}
flights_100 <- flights %>%
  slice(1:100)

head(flights_100,10)
```

### 3. Crear una tabla resumen con el número de filas, número de columnas y tipo general de variables de cada conjunto de datos.
```{r echo=FALSE, results='asis'}
resumen <- data.frame(
  dataset = c("flights", "airlines", "airports", "planes", "weather"),
  filas = c(
    nrow(flights),
    nrow(airlines),
    nrow(airports),
    nrow(planes),
    nrow(weather)),
  columnas = c(
    ncol(flights),
    ncol(airlines),
    ncol(airports),
    ncol(planes),
    ncol(weather)))

resumen
```

### 4. Identificar y presentar la cantidad y el porcentaje de valores faltantes en las variables principales de flights: dep_time, dep_delay, arr_time, arr_delay y tailnum.
```{r}

flights %>%
  summarise(
    dep_time_na = sum(is.na(dep_time)),
    dep_time_por = mean(is.na(dep_time)) * 100,
    
    dep_delay_na = sum(is.na(dep_delay)),
    dep_delay_por = mean(is.na(dep_delay)) * 100,
    
    arr_time_na = sum(is.na(arr_time)),
    arr_time_por = mean(is.na(arr_time)) * 100,
    
    arr_delay_na = sum(is.na(arr_delay)),
    arr_delay_por = mean(is.na(arr_delay)) * 100,
    
    tailnum_na = sum(is.na(tailnum)),
    tailnum_por = mean(is.na(tailnum)) * 100)

```

### 5. Crear al menos las variables derivadas fecha, cancelado y retraso_llegada, donde un vuelo se considere retrasado cuando llegue con más de 15 minutos de retraso. Debe explicar cómo trató los valores faltantes.
```{r}
#Fecha
flights2 <- flights %>%
  mutate( fecha = as.Date( paste(year, month, day, sep = "-")
    ))

#Cancelados
flights2 <- flights2 %>%
  mutate(cancelado = is.na(dep_time))

#Retraso de llagada
flights2 <- flights2 %>%
  mutate( retraso_llegada =  if_else(
        arr_delay > 15, TRUE, FALSE, missing = NA))
```
La variable fecha se construyó a partir de las variables year, month y day, las cuales no presentan valores faltantes. Para la variable cancelado, se consideró que un vuelo está cancelado cuando dep_time es NA. En la variable retraso_llegada, los vuelos con arr_delay > 15 se clasifican como retrasados. Cuando arr_delay es NA, el resultado se mantiene como NA debido a que no existe información suficiente para determinar si el vuelo llegó con retraso. Esto evita clasificar incorrectamente vuelos cancelados o con información incompleta.

## Integración y preparación de datos

### 1.  Construir un objeto denominado vuelos_analisis mediante uniones que incorpore: nombre de la aerolínea, nombre del aeropuerto de destino, características de la aeronave y condiciones meteorológicas correspondientes al aeropuerto y hora de salida. 
```{r}
vuelos_analisis <- flights %>%
  left_join( airlines, by = "carrier")
```

### 2.  Utilizar left_join() para conservar como base todos los registros de vuelos y justificar por qué esta unión es apropiada para el análisis. 
```{r}

```

### 3.  Comprobar que las uniones no aumenten indebidamente el número de vuelos. Debe comparar la cantidad de filas antes y después de cada unión. 
```{r}

```

### 4.  Cuantificar cuántos registros no encontraron correspondencia en las tablas complementarias y explicar al menos una posible causa de esos faltantes. 
```{r}

```

### 5.  Construir una versión depurada de los datos para los análisis estadísticos; debe indicar claramente los filtros aplicados y no eliminar valores faltantes sin justificación. 
```{r}

```

