---
title: "Tarea Programada 02"
author: "Yelena Hernandez - Carné: C33676"
date: "`r Sys.Date()`"
output:
  html_document:
    toc: true
    toc_float: true
---


## Carga, exploración y calidad de datos
```{r setup, include = FALSE}
#Librerias utilizadas
library(nycflights13)
library(dplyr)
library(ggplot2)
library(tidyr)
library(lubridate)

```

### 1. Cargar los paquetes requeridos y las tablas flights, airlines, airports, planes y weather.

```{r message=FALSE, warning=FALSE}
#En el html se ve mal esteticamente

flights <- flights
airlines <- airlines
airports <- airports
planes <- planes
weather <- weather

dim(flights)
dim(airlines)
dim(airports)
dim(planes)
dim(weather)

head(flights,4)
head(airlines,4)
head(airports,4)
head(planes,4)
head(weather,4)
```

### 2. Vista paginada de las primeras 100 observaciones de flights con 10 observaciones por página. No debe incorporar la tabla completa en el HTML.
```{r echo=FALSE}
flights_100 <- flights %>%
  slice(1:100)

head(flights_100,10)
```

### 3. Crear una tabla resumen con el número de filas, número de columnas y tipo general de variables de cada conjunto de datos.
```{r echo=FALSE}
resumen <- data.frame(
  dataset = c("flights", "airlines", "airports", "planes", "weather"),
  filas = c(
    nrow(flights),
    nrow(airlines),
    nrow(airports),
    nrow(planes),
    nrow(weather)),
  columnas = c(
    ncol(flights),
    ncol(airlines),
    ncol(airports),
    ncol(planes),
    ncol(weather)))

resumen
```

### 4. Identificar y presentar la cantidad y el porcentaje de valores faltantes en las variables principales de flights: dep_time, dep_delay, arr_time, arr_delay y tailnum.
```{r echo=FALSE}

flights %>%
  summarise(
    dep_time_na = sum(is.na(dep_time)),
    dep_time_por = mean(is.na(dep_time)) * 100,
    
    dep_delay_na = sum(is.na(dep_delay)),
    dep_delay_por = mean(is.na(dep_delay)) * 100,
    
    arr_time_na = sum(is.na(arr_time)),
    arr_time_por = mean(is.na(arr_time)) * 100,
    
    arr_delay_na = sum(is.na(arr_delay)),
    arr_delay_por = mean(is.na(arr_delay)) * 100,
    
    tailnum_na = sum(is.na(tailnum)),
    tailnum_por = mean(is.na(tailnum)) * 100)

```

### 5. Crear al menos las variables derivadas fecha, cancelado y retraso_llegada, donde un vuelo se considere retrasado cuando llegue con más de 15 minutos de retraso. Debe explicar cómo trató los valores faltantes.
```{r}
#Fecha
flights2 <- flights_100 %>%
  mutate( fecha = as.Date( paste(year, month, day, sep = "-")
    ))

#Cancelados
flights2 <- flights2 %>%
  mutate(cancelado = is.na(dep_time))

#Retraso de llagada
flights2 <- flights2 %>%
  mutate( retraso_llegada =  if_else(
        arr_delay > 15, TRUE, FALSE, missing = NA))
```
La variable fecha se construyó a partir de las variables year, month y day, las cuales no presentan valores faltantes. Para la variable cancelado, se consideró que un vuelo está cancelado cuando dep_time es NA. En la variable retraso_llegada, los vuelos con arr_delay > 15 se clasifican como retrasados. Cuando arr_delay es NA, el resultado se mantiene como NA debido a que no existe información suficiente para determinar si el vuelo llegó con retraso. Esto evita clasificar incorrectamente vuelos cancelados o con información incompleta.

## Integración y preparación de datos

```{r}
vuelos_analisis <- flights2 %>%
  left_join( airlines, by = "carrier")

vuelos_analisis <- vuelos_analisis %>% 
  left_join(weather, by = c("origin","year","month", "day", "hour"))

vuelos_analisis <- vuelos_analisis %>% 
  left_join(planes, by = "tailnum")
```
Al usar left_join() para hacer el objeto vuelos analisis logro unir flights con las demas tablas, obteniendo asi todos los datos de los vuelos registrados en 2013 aun cuando alguna informacion complementaria no exista.

```{r}
nrow(flights2)
nrow(vuelos_analisis)
```

### Cuantificar cuántos registros no encontraron correspondencia en las tablas complementarias y explicar al menos una posible causa de esos faltantes. 
```{r}
sum(is.na(vuelos_analisis))
# sum(is.na(vuelos_analisis$year.y))

colSums(is.na(vuelos_analisis))
```
Hay un total de 313 datos faltantes lo que quiere decir que algunos vuelos no encontraron coincidencias al momento en que se hizo el left_join() como por ejemplo la columna de year.y o wind_gust. Las otras variables como speed ya tenian valores faltantes desde antes que se hiciera la union por lo que, lo mejor seria 
eliminarla.


### Versión depurada de los datos 
```{r}
vuelos_limpios <- vuelos_analisis %>% 
  filter( !is.na(year.y), !is.na(wind_gust), !is.na(model), !is.na(engine), !is.na(engines), !is.na(type), !is.na(manufacturer)) %>% 
  select(-speed)

cat("Filas originales:", nrow(vuelos_analisis), "\n")
cat("Filas depuradas:", nrow(vuelos_limpios), "\n")
```

## Visualización de datos

