---
title: "Tarea Programada 02"
author: "Yelena Hernandez - Carné: C33676"
date: "`r Sys.Date()`"
output:
  html_document:
    toc: true
    toc_float: true
---


## Carga, exploración y calidad de datos
```{r setup, include = FALSE}
#Librerias utilizadas
library(nycflights13)
library(dplyr)
library(ggplot2)
library(tidyr)
library(lubridate)

```

### 1. Cargar los paquetes requeridos y las tablas flights, airlines, airports, planes y weather.

```{r message=FALSE, warning=FALSE}
#En el html se ve mal esteticamente

flights <- flights
airlines <- airlines
airports <- airports
planes <- planes
weather <- weather

dim(flights)
dim(airlines)
dim(airports)
dim(planes)
dim(weather)

head(flights,4)
head(airlines,4)
head(airports,4)
head(planes,4)
head(weather,4)
```

### 2. Vista paginada de las primeras 100 observaciones de flights con 10 observaciones por página. No debe incorporar la tabla completa en el HTML.
```{r echo=FALSE}
flights_100 <- flights %>%
  slice(1:100)

head(flights_100,10)

```

### 3. Crear una tabla resumen con el número de filas, número de columnas y tipo general de variables de cada conjunto de datos.
```{r echo=FALSE}
resumen <- data.frame(
  dataset = c("flights", "airlines", "airports", "planes", "weather"),
  filas = c(
    nrow(flights),
    nrow(airlines),
    nrow(airports),
    nrow(planes),
    nrow(weather)),
  columnas = c(
    ncol(flights),
    ncol(airlines),
    ncol(airports),
    ncol(planes),
    ncol(weather)))

resumen
```

### 4. Identificar y presentar la cantidad y el porcentaje de valores faltantes en las variables principales de flights: dep_time, dep_delay, arr_time, arr_delay y tailnum.
```{r echo=FALSE}

flights %>%
  summarise(
    dep_time_na = sum(is.na(dep_time)),  #Datos faltantes
    dep_time_por = mean(is.na(dep_time)) * 100, #Porcentaje de esos datos faltantes
    
    dep_delay_na = sum(is.na(dep_delay)),
    dep_delay_por = mean(is.na(dep_delay)) * 100,
    
    arr_time_na = sum(is.na(arr_time)),
    arr_time_por = mean(is.na(arr_time)) * 100,
    
    arr_delay_na = sum(is.na(arr_delay)),
    arr_delay_por = mean(is.na(arr_delay)) * 100,
    
    tailnum_na = sum(is.na(tailnum)),
    tailnum_por = mean(is.na(tailnum)) * 100)

```

### 5. Crear al menos las variables derivadas fecha, cancelado y retraso_llegada, donde un vuelo se considere retrasado cuando llegue con más de 15 minutos de retraso. Debe explicar cómo trató los valores faltantes.
```{r}
#Fecha
flights2 <- flights %>%
  mutate( fecha = as.Date( paste(year, month, day, sep = "-")
    ))

#Cancelados
flights2 <- flights2 %>%
  mutate(cancelado = is.na(dep_time))

#Retraso de llagada
flights2 <- flights2 %>%
  mutate( retraso_llegada =  if_else(
        arr_delay > 15, "Retrasado", "A tiempo", missing = NA))
```
La variable fecha se construyó a partir de las variables year, month y day, las cuales no presentan valores faltantes. Para la variable cancelado, se consideró que un vuelo está cancelado cuando dep_time es NA. En la variable retraso_llegada, los vuelos con arr_delay > 15 se clasifican como retrasados. Cuando arr_delay es NA, el resultado se mantiene como NA debido a que no existe información suficiente para determinar si el vuelo llegó con retraso. Esto evita clasificar incorrectamente vuelos cancelados o con información incompleta.

## Integración y preparación de datos

```{r}
vuelos_analisis <- flights2 %>%
  left_join( airlines, by = "carrier")

vuelos_analisis <- flights2 %>%
  left_join( airports, by = c ("dest" = "faa"))

vuelos_analisis <- vuelos_analisis %>% 
  left_join(weather, by = c("origin","year","month", "day", "hour"))

vuelos_analisis <- vuelos_analisis %>% 
  left_join(planes, by = "tailnum")
```
Al usar left_join() para hacer el objeto vuelos analisis logro unir flights con las demas tablas, obteniendo asi todos los datos de los vuelos registrados en 2013 aun cuando alguna informacion complementaria no exista.

```{r}
nrow(flights2)
nrow(vuelos_analisis)
```

### Cuantificar cuántos registros no encontraron correspondencia en las tablas complementarias y explicar al menos una posible causa de esos faltantes. 
```{r}
sum(is.na(vuelos_analisis))
# sum(is.na(vuelos_analisis$year.y))

colSums(is.na(vuelos_analisis))
```
Hay un total de 1081382 datos faltantes lo que quiere decir que algunos vuelos no encontraron coincidencias al momento en que se hizo el left_join() como por ejemplo la columna de year.y o wind_gust. Las otras variables como speed ya tenian valores faltantes desde antes que se hiciera la union por lo que, lo mejor seria eliminarla.


### Versión depurada de los datos 
```{r}
vuelos_limpios <- vuelos_analisis %>% 
  filter( !is.na(dep_delay), !is.na(arr_delay), !is.na(year.y)) %>% 
  select(-speed)

cat("Filas originales:", nrow(vuelos_analisis), "\n")
cat("Filas depuradas:", nrow(vuelos_limpios), "\n")
```
Se construyó una base depurada para el análisis de retrasos eliminando los registros con valores faltantes en dep_delay y arr_delay, ya que sin estos datos no es posible calcular correctamente los retrasos de salida o llegada. 


## Visualización de datos

### Grafico 1
```{r echo=FALSE}
vuelos_mensuales <- vuelos_limpios %>%
  group_by(month, origin) %>%
  summarise(n_vuelos = n(), .groups = "drop")


ggplot(vuelos_mensuales, aes(x = as.factor(month), y = n_vuelos, color = origin)) + 
  geom_line(size = 1) +
  geom_point() +
  labs(title = "Vuelos mensuales por aeropuerto de origen",
       x = "Mes", y = "Número de vuelos")
  
```

### Grafico 2
```{r echo=FALSE}
vuelos_limpios %>%
  group_by(dest) %>%
  summarise(n_vuelos = n(), .groups = "drop") %>% 
  arrange(desc(n_vuelos)) %>% 
  slice(1:10) %>% 
  ggplot( aes( x = dest, y = n_vuelos)) +
  geom_col(fill = "cadetblue3") + 
  coord_flip() + 
  labs(title = "Top 10 destinos con mas vuelos",
       x = "Destino", y = "Cantidad de vuelos")


```


### Grafico 3
```{r echo=FALSE}
boxplot(arr_delay~origin, data = vuelos_limpios,
        main = " Retraso de llegada por aeropuerto de origen",
        xlab = "Aeropuerto de origen",
        ylab = "Retraso de llegada")
```


### Grafico 4
```{r echo=FALSE}
  vuelos_limpios %>% 
ggplot(aes( x = wind_speed, y = dep_delay )) +
  geom_point(alpha = 0.6, color = "darkslategray") +
  geom_smooth(method = "lm", se = FALSE) +
  labs(
    title = "Velocidad del viento y retraso de salida",
    x = "Velocidad del viento",
    y = "Retraso de salida (minutos)"
  ) +
  theme_minimal()
```
Decidi usar la variable wind_speed() ya que las condiciones del viento pueden afectar el despegue y aterrizaje del avion

### Grafico 5
```{r echo=FALSE}
flights2 %>% 
  group_by(origin) %>% 
  summarise(
    tasa_cancelacion = mean(cancelado, na.rm = TRUE) * 100,
    .groups = "drop") %>% 
  ggplot(aes(x = origin, y = tasa_cancelacion)) + 
  geom_col(fill = "lightblue") +
  labs(
    title = "Tasa de cancelación por aeropuerto de origen",
    x = "Aeropuerto de origen",
    y = "Porcentaje de cancelación"
  ) +
  theme_minimal()
```

## Estadística descriptiva

### 1.  Medidas para arr_delay
```{r echo=FALSE, results='asis'}
stats_arr <- vuelos_limpios %>%
  summarise(
    Media = round(mean(arr_delay), 2),
    Mediana = median(arr_delay),
    Varianza = round(var(arr_delay), 2),
    Desv_Estandar = round(sd(arr_delay), 2),
    N = n())


knitr::kable(stats_arr, caption = "Estadísticas de arr_delay")
```

### 2. Tabla resumen por aerolínea  
```{r echo=FALSE, results='asis', rows.print=10}
tabla <- vuelos_analisis %>%
  group_by(carrier, name) %>%
  summarise(
    vuelos = n(),
    cancelacion_por = round(sum(cancelado) / n() * 100, 2),
    media_retraso = round(mean(arr_delay, na.rm = TRUE), 2),
    mediana_retraso = round(median(arr_delay, na.rm = TRUE), 2), .groups = "drop") %>%
  arrange(desc(vuelos))

knitr::kable(tabla, caption = "Resumen por aerolinea") 
```

**Interpretacion:** Los resultados muestran que algunos destinos concentran una mayor cantidad de vuelos, destacando Hartsfield Jackson Atlanta International y Charlotte Douglas International. En general, los porcentajes de cancelación son bajos, aunque algunos aeropuertos presentan valores superiores al promedio. Además, la mayoría de las medianas de retraso son negativas, lo que indica que más de la mitad de los vuelos llegaron puntualmente o antes de lo programado, aunque algunos retrasos elevados incrementan el promedio en ciertos destinos.

### 3. Tabla de contingencia entre origin y cancelado, acompañada de 
porcentajes que permitan comparar adecuadamente los aeropuertos. 
```{r echo=FALSE, results='asis', rows.print=10}
tabla1 <- vuelos_analisis %>%
  group_by(origin) %>%
  summarise(
    total_vuelos = n(),
    vuelos_cancelados = sum(cancelado, na.rm = TRUE),
    porcentaje_cancelados = round(vuelos_cancelados / total_vuelos * 100, 2),
    .groups = "drop" )


knitr::kable(tabla1, caption = "Porcentajes de vuelos cancelados por aeropuerto")
```

### 4. Seleccionar una tabla o visualización adicional que resuma un hallazgo relevante del proceso de integración con datos meteorológicos o de aeronaves.
```{r echo=FALSE, results='asis', rows.print=10}
vuelos_limpios_avion <- vuelos_limpios %>% 
  mutate(edad_avion = year.x - year.y) 

ggplot(vuelos_limpios_avion, aes(x = edad_avion, y = dep_delay)) +
  geom_point(alpha = 0.8, color = "cyan3") +
  geom_smooth(method = "lm", se = FALSE, color = "gold") +
  labs(
    title = "Edad del avión y retraso de salida",
    x = "Edad del avión",
    y = "Retraso de salida (minutos)"
  ) +
  theme_minimal()
```
**Hallazgo:** El gráfico muestra la relación entre la edad del avión y el retraso de salida, se ve que los puntos están bastante dispersos y no se observa un patrón claro que indique que los aviones más antiguos tengan mayores retrasos. La línea de tendencia es casi horizontal, lo que sugiere que la edad del avión no tiene una relación fuerte con el retraso de salida.


## Estadística inferencial

### 1. Prueba t de una muestra

$H_0: miu = 0$
$H_A: miu ≠ 0$
```{r}
#Utilizace un nivel de significancia del 0.05
alpha <- 0.05
prueba_t <- t.test(
  na.omit(vuelos_analisis$arr_delay), mu = 0, alternative = "two.sided")

prueba_t

```
**Conclusion:** Con un nivel de significancia de 0.05, hay suficiente evidencia estadística para concluir que el retraso promedio de llegada es diferente de 0 minutos. En promedio, los vuelos presentan un retraso de 6.9 minutos.


### 2. Correlación de Pearson
```{r}
datos_cor <- vuelos_limpios %>%
  filter(!is.na(dep_delay), !is.na(arr_delay))

correlacion <- cor.test(datos_cor$dep_delay, datos_cor$arr_delay, method = "pearson")

correlacion




```
**Conclusion:** Con un nivel de significancia del 0.05 hay suficiente evidencia estadistica para decir que los vuelos que los vuelos que presentan mayores retrasos en la salida tienden también a presentar mayores retrasos en la llegada.


### 3. Tamaño muestral y relevancia práctica
```{r}
cat("N prueba t:", nrow(vuelos_limpios), "\n")
cat("N correlación:", nrow(datos_cor), "\n")

#Error estandar
n <- nrow(vuelos_limpios)
desv_estandar <- sd(vuelos_limpios$arr_delay)
ee <- desv_estandar/sqrt(n)
```
**Interpretacion:** El conjunto de datos contiene 273853 vuelos completados,
debido a que el conjunto de datos es muy grande, es esperable obtener valores p muy pequeños. En la prueba t, el retraso promedio de 6.9 minutos debe evaluarse en términos de su impacto real, en la correlación, el coeficiente de 0.9167 indica una relación muy fuerte, por lo que el resultado posee tanto significancia estadística como relevancia práctica.


## Conclusiones de los graficos:

*1* El gráfico muestra la cantidad de vuelos por mes según el aeropuerto de origen, se observa que los tres aeropuertos mantienen un volumen relativamente alto durante todo el año, aunque existen variaciones entre meses. Esto indica que la actividad aérea no es completamente uniforme, sino que puede aumentar o disminuir según la temporada. Además, permite comparar qué aeropuerto concentra más vuelos en cada período.

*2* El gráfico muestra los diez destinos con mayor cantidad de vuelos, los destinos LAX y ATL concentran una mayor parte del tráfico aéreo, lo que puede deberse a que son ciudades con alta demanda o aeropuertos principales. El grafico nos permite identificar las rutas más importantes dentro del conjunto de datos.

*3* El diagrama de caja permite comparar la distribución de los retrasos de llegada según el aeropuerto de origen y en general, la mayoría de los vuelos se concentra cerca de valores bajos o negativos, lo que indica que muchos vuelos llegaron puntuales o incluso antes de lo previsto.
También se observan muchos valores extremos, que corresponden a vuelos con retrasos muy altos.

*4* El gráfico de dispersión muestra la relación entre la velocidad del viento y el retraso de salida y se puede visualizar una nube de puntos que se encuentra bastante dispersa, por lo que no parece existir una relación lineal fuerte entre ambas variables.

*5*El gráfico muestra la tasa de cancelación de vuelos según el aeropuerto de origen, en el se observa qué porcentaje del total de vuelos de cada aeropuerto fue cancelado. Las barras más altas indican aeropuertos con mayor proporción de cancelaciones, mientras que las barras más bajas representan aeropuertos con menor proporción de vuelos cancelados. 


## Limitaciones

- Mi mayor limitacion fue que los vuelos cancelados suelen tener valores faltantes en variables como dep_delay y arr_delay. Por esta razón, al crear una base depurada para analizar retrasos, se podían eliminar vuelos cancelados, lo cual impedía usar esa misma base para calcular correctamente la tasa de cancelación.

- La presencia de valores faltantes en general, esto me obligó a tomar decisiones sobre qué registros conservar y cuáles eliminar según el tipo de análisis.

- Algunas relaciones analizadas como por ejemplo la edad del avión con el retraso no mostraron patrones fuertes, esto limita la capacidad de sacar conclusiones causales.